【裁判字號】    98,上易,1026
【裁判日期】    990608
【裁判案由】    侵權行為損害賠償
【裁判全文】
臺灣高等法院民事判決                98年度上易字第1026號
上  訴  人  己○○
訴訟代理人  黃俊六律師
複 代 理人  陳松鈴律師
被  上訴人  庚○○
訴訟代理人  丁○○
被 上 訴人  甲○○
            丙○○
兼上3人共同
訴訟代理人  乙○○
被 上 訴人  辛○○
上列當事人間侵權行為損害賠償事件，上訴人對於中華民國98年
8月26日臺灣板橋地方法院98年度訴字第378號第一審判決提起上
訴，本院於99年5月25日言詞辯論終結，判決如下：
    主      文
原判決(確定部分除外)關於命上訴人給付各超過新台幣壹拾柒萬
伍仟柒佰貳拾柒元本息部分暨訴訟費用之裁判（確定部分除外）
廢棄。
上廢棄部分，被上訴人在第一審之訴駁回。
其餘上訴駁回。
第一、二審訴訟費用(確定部分除外)由被上訴人負擔百分之七十
七，餘由上訴人負擔。
    事實及理由
一、被上訴人起訴主張：上訴人之前夫林智能為會首，邀集互助
    會，連會首共36會，每期會款新臺幣（下同）30,000元，會
    期自民國(下同)88年4月25日起至91年3月25日止（下稱系爭
    合會），每月25日由林智能主持開標，開標後由林智能、上
    訴人2人前往向會員收取會款，伊等各加入1會，繳至29會為
    未標活會，詎30會開標後，始知上訴人與其前夫林智能共同
    冒標伊等之會，由林智能書立願意清償之切結書，及由林智
    能與上訴人共同簽發之200 萬元本票又未兌現，嗣後即避不
    見面，致伊等各受有780,000 元之損害，爰依侵權行為法律
    關係，求為命上訴人給付伊等各780,000 元，及自刑事附帶
    民事起訴狀繕本送達翌日起至清償日止，按年息5%計算之利
    息之判決。
二、上訴人則以：伊並非系爭合會之會首，上訴人提出之票面金
    額2,000,000元、票號022930、發票日期90年9月20日之本票
    （下稱系爭本票）非伊簽發，其上之印文係遭人偽刻印章或
    偷蓋。又伊不識字，無法書寫被上訴人之名字，且被上訴人
    並未到伊家中參加標會，不知開標情形，僅憑臆測即認伊有
    冒標情事，與事實不符等語，資為抗辯。
三、原審判決命上訴人應給付被上訴人各300,000 元，及均自97
    年7月9日起至清償日止，按年息5%計算之利息，而駁回被上
    訴人其餘之訴。被上訴人就其等敗訴部分並未聲明不服，已
    告確定。上訴人就其敗訴部分提起上訴，並聲明：(一)原判決
    不利於上訴人之部分廢棄。(二)上開廢棄部分，被上訴人在第
    一審之訴駁回。被上訴人答辯聲明：上訴駁回。
四、上訴人與其前夫林智能均應負共同侵權行為責任：
  (一)上訴人與其前夫林智能（91年2月20日離婚）自88年4月25日
    起在當時位於臺北縣中和市○○街124巷1號3樓之住處， 由
    林智能擔任會首，召集被上訴人等人為互助會員，共計36會
    ，約定每人每會3 萬元，會期為3年，底標3,300元，以內標
    方式標會，每月25日在上址開標，並由兩人共同負責開標及
    收取會款等事宜，有會員明細1 紙在卷可按（見原審卷第21
    頁），並經證人戊○○證稱：「上訴人在開標時有在場，我
    每一次開標都有去參加，第30會我得標，但沒有拿到錢，才
    知道倒會，上訴人都有參加開標、丟標和收會錢」等語屬實
    （見本院卷第40頁）。參以林智能於偵查中陳述稱：會款除
    由我向會員收取外，上訴人亦有向會員收取會款（見台灣板
    橋地方法院檢察署91年度偵字第9564號卷第10頁）；另上訴
    人於檢察署陳述稱：「會款是我與林智能一起去收，先寄在
    我皮包內」等語（見台灣板橋地方法院檢察署91年度偵字第
    12459號卷第13頁）； 於原審刑事庭審理時亦陳述稱「開標
    時如我有事情就不在場，收會款的時候也非每次均與林智能
    一起去」等語（見原審法院97年度訴緝字第126 號卷第42頁
    ），足見上訴人確有共同主持開標之情事。
  (二)又林智能於刑事中已承認共冒標12會，為上訴人所自認（見
    本院卷68頁），且林智能有冒標之情形，並經證人戊○○、
    乙○○於刑事案（見台灣板橋地方法院97年度訴緝字第126
    號卷第65頁、68-69頁）、 證人陳全裕於本院（見本院卷第
    41頁）證述屬實；按標會須簽會員姓名於標單上，足見林智
    能確有偽簽會員姓名於標單上，於冒標後並由上訴人與林智
    能向其他活會會員收受會款之事實明確，上訴人抗辯並無冒
    標云云，自無足取。
  (三)上訴人於互助會開標時，既知悉其前夫林智能以冒標之方式
    投標，猶在現場一同開標，得標後復與其前夫林智能一同向
    會員收取會款，2 人間自具有共同行為，經台灣板橋地方法
    院97年度訴緝字第126 號、本院98年度上訴字第1535號認定
    屬實，判處上訴人有期徒刑1 年10月確定在案，此業經本院
    調取上開卷宗核閱明確。
  (四)綜上，上訴人與其前夫林智能確有共同冒標會款之事實，則
    渠2人為共同侵權行為人，自應負損害賠償責任。
  (五)按因故意或過失，不法侵害他人之權利者，負損害賠償責任
    （民法第184條前段參照）； 上訴人與其前夫林智能共同冒
    標之行為，自屬不法侵害被上訴人之權利，致被上訴人受有
    繳納會款之損害，自應負損害賠償責任。另每會得標利息之
    金額，依會單之記載平均為5,000元，亦有會單在卷可按（
    見台灣板橋地方法院檢察署91年度偵字第16292 號卷第24頁
    、原審卷第21頁），則上訴人每會冒標得標會款之數額為25
    ,000元。如上所述，上訴人共冒標12次，每次冒標所得會款
    之數額為25,000元，則被上訴人各請求上訴人賠償300,000
    元之損害（25,000元x12＝300,000元），上訴人自應負給付
    之責任。
  (六)惟，被上訴人辛○○代表其餘被上訴人於強制執行上訴人與
    其前夫林智能之財產時，經參與分配獲償623,615 元｛原獲
    分配637,615元，減除繳納之執行費用14,000元，餘623,615
    元（計算式：637,615-14,000＝623,615元 ），另利息計算
    至92年5月7日止｝，業經本院調取原審法院91年度執字第16
    819號卷核閱屬實（見該卷第179頁），被上訴人均自認已平
    均受償上開金額（見本院卷第123頁）， 故被上訴人每人可
    分得之款項為124,273元（623,615÷5＝124,273元）。按損
    害賠償之債，以實際上受有損害為成立要件，倘無損害，即
    不發生賠償問題（最高法院95年台上字第2409號判決參照）
    ，茲被上訴人既各受償124,273元，此部分即未受損害， 自
    不得再行請求，故被上訴人得請求給付之數額為每人175,72
    7 元(計算式：300,000-124,273＝175,727)，逾此部分之請
    求，不應准許。
  (七)按給付無確定期限者，債務人於債權人得請求給付時，經其
    催告而未為給付，自受催告時起，負遲延責任。其經債權人
    起訴而送達訴狀者，與催告有同一之效力。遲延之債務，債
    權人得請求依法定利率計算之遲延利息（民法第229條第2項
    、第233條第1項前段參照）。查本件依其性質屬給付無確定
    期限，上訴人應自受催告時起，始負遲延責任，故被上訴人
    請求上訴人各給付175,727 元部分，自起訴狀繕本送達翌日
    即97年7月9日起(見原審附民卷第5頁) 至清償日止，按年息
    5%計算之利息，自屬可採，逾此部分之請求，不予准許。
五、綜上所述，被上訴人依侵權行為之法律關係，請求上訴人各
    給付175,727 元本息，自屬有據，應予准許，逾此部分之請
    求，為無所據，不應准許。原審就上開應予准許部分為上訴
    人敗訴之判決，尚無不合，上訴人提起上訴，請求廢棄改判
    ，為無理由，應駁回其上訴；就上開不應准許部分，原審命
    上訴人給付，即有未合，上訴人提起上訴，請求廢棄改判，
    即有理由，爰由本院廢棄改判如主文第2項所示。
六、本件事證已臻明確，上訴人就本票部分復向原審提起確認本
    票債權不存在之訴，經判決駁回，有原審法院98年度板簡字
    第2368號判決書1 紙在卷可按(見本院卷第127頁），故上訴
    人抗辯本票是被偽造或盜蓋部分，於本件自無再予調查之必
    要；兩造其餘攻擊、防禦方法及未經援用之證據，經本院審
    酌後認對判決結果不生影響，爰不一一論列，附此敘明。
七、據上論結，本件上訴為一部有理由，一部無理由，依民事訴
    訟法第449條第1項、第450條、第79條，判決如主文。
中    華    民    國    99    年    6     月    8     日
                    民事第十五庭
                        審判長法  官  林恩山
                              法  官  陳雅玲
                              法  官  黃國忠
正本係照原本作成。
不得上訴。
中    華    民    國    99    年    6     月    9     日
                              書記官  陳明俐

司法院資訊處製作；財團法人民間司法改革基金會備份。
